【裁判字號】    94,訴,222
【裁判日期】    950421
【裁判案由】    損害賠償
【裁判全文】
臺灣屏東地方法院民事判決               94年度訴字第222號
原      告  乙○○
訴訟代理人  史雙全律師
被      告  屏東縣萬丹鄉農會
法定代理人  丙○○
訴訟代理人  許銘春律師
            張文雪律師
上列當事人間損害賠償事件，本院於民國95年4 月13日言詞辯論
終結，判決如下：
    主  文
被告應給付原告毛豆種子參萬伍仟玖佰貳拾貳點肆台斤，若無法
給付時，應賠償原告新台幣柒拾柒萬貳仟捌佰壹拾肆元以代給付
。
訴訟費用由原告負擔五分之二，餘由被告負擔。
本判決於原告以新臺幣貳拾伍萬捌仟元供擔保後得假執行，但被
告於執行標的物拍定、變賣前以新台幣柒拾柒萬貳仟捌佰壹拾肆
元供擔保後，得免為假執行。
    事實及理由
一、原告主張：
    原告向被告承租冷藏庫，每月租金為新台幣（下同）10,000
     元 ，原告於93年12月間將毛豆種子（75號27,556台斤、茶
    豆8,366.4 台斤）35,922.4台斤（以下簡稱系爭毛豆）存放
    在被告冷藏庫，詎原告於94年5 月17日前往察看，該冷藏庫
    的溫度竟超過50度Ｃ以上，顯與冷藏庫應保持在5 度Ｃ以下
    之情不符，致原告所有之毛豆種子全部燒焦，無法再為發芽
    生長，被告事後雖派員修理該冷藏庫，惟堅稱毛豆種子沒有
    死，仍會發芽，而拒絕賠償。被告未將冷藏庫維持在5 度Ｃ
    以下，顯然未盡善良管理人之責任，致原告之毛豆種子因高
    溫而燒焦枯萎，根本無法發芽，只能做為飼料、肥料之用。
    扣除系爭毛豆之剩餘價值（以173,360 元賣出），原告所受
    損失共計1,487,326 元，伊依民法第423 條債務不履行法律
    關係，自得請求被告賠償等情，並聲明：(一)被告應給付原告
    毛豆種子35992.4 台斤，若無法給付時，應賠償原告新台幣
    1,487,326 元以代給付。(二)願供擔保，請准宣告假執行。
二、被告抗辯：
    原告與被告訂立租賃契約，依契約約定，被告之冷藏庫出租
    原告後，乃原告自行保管使用冷藏庫，而冷藏庫之溫度亦由
    原告自行設定，則應由原告自行注意冷藏庫之溫度等情況，
    為必要之應對處置，防止內裝物變質，被告並未保證溫控機
    器不會故障，被告於原告通知冷藏庫異常時，雖有修繕義務
    ，惟原告不得以其冷藏庫內裝物變質，而主張被告應負賠償
    責任。原告主張其於93年12月開始，將毛豆種子32,000台斤
    存放在冷藏庫，並無憑據，又94年5 月17日晚間9 時許，原
    告通知被告人員，被告至租用冷藏庫處，溫度雖較高，惟並
    未發現毛豆種子有燒焦情形，且於翌日將溫控機器修復正常
    運作，被告取毛豆種子試種，亦會發芽，是原告主張毛豆種
    子全部燒焦，不能發芽，顯與事實不符等語，並聲明：原告
    之訴駁回。
三、兩造不爭執之事項：
    原告與被告間簽訂租賃契約，約定租金為每月10,000元，有
    租賃契約書在卷可稽。
四、兩造爭執之事項：
    (一)冷藏庫是否合於使用狀況？(二)毛豆是否有受損害？(三)冷藏
    庫內容物若有損害，被告是否有賠償責任？賠償金額為何？
    茲審酌如下：
(一)、冷藏庫是否合於使用狀況？
(1)、按出租人除應以合於所約定使用、收益之租賃物交付承租人
    外，並應於租賃關係存續中保持其合於約定使用、收益之狀
    態，此觀民法第423 條規定自明。此項出租人之租賃物保持
    義務與承租人之給付租金義務，具有對價關係。是如出租人
    未於租賃關係存續中保持其合於約定使用、收益之狀態，承
    租人非不得行使同時履行抗辯權而拒絕租金之給付。又承租
    人如因此受有損害，亦非不得以出租人債務不履行而請求損
    害賠償。復按同法430 條所定承租人自行修繕租賃物、終止
    契約、償還費用或於租金扣除等，係承租人之權利，而非其
    義務。是承租人於出租人不履行其保持義務或修繕義務時，
    自得不行使同法430 條所定租賃物自行修繕、租金扣除等權
    利，而行使其同時履行抗辯權及債務不履行之損害賠償請求
    權，最高法院86年度台上字第1675號判例參酌。
(2)、原告主張其向被告承租之冷藏庫，於94年5 月17日溫度超過
    50度，致其所冷藏的毛豆燒焦等情，被告則以前揭詞置辯，
    經查，證人陳明乾證稱：「當天原告打電話給我說冷藏庫故
    障，我到現場時，冷藏庫的溫度比較高，後來有打電話請當
    時安裝的公司來維修，該公司人員表示冷藏庫的風扇故障，
    要隔天才有零件換修，我們採取的補救之道，是將門打開，
    讓風吹豆子。」等語（見本院卷第38頁），而謂94年5 月17
    日的冷藏庫溫度並未過高，能為通常之使用，惟證人既謂尚
    須將門打開，讓風吹豆子，即知當日冷藏庫的溫度，顯與通
    常情狀不符。再者依萬丹分駐所受理案件紀錄表記載：「經
    跟報案人前往萬丹鄉農會冷藏室察看，冷藏室內溫度是很熱
    ，經報案人拿溫度計量約有攝氏50度左右，當時農會總幹事
    也在場，經雙方協調先把毛豆種子試種，看後續的成果，再
    談賠償。」此有萬丹分駐所受理各類案件紀錄表在卷可稽（
    見本院卷第30頁），且證人即冷藏庫的維修人員甲○○：「
    去的時候，那時溫度已經很高，3 支風扇都壞了，電線已經
    燒焦」「當時去的時候，溫度計顯示大約40幾度，農會請我
    們安裝冷凍庫的時候有跟我們說是作為冷藏使用，溫度須保
    持在10度左右。」（見本院卷第41頁），足信94年5 月17日
    冷藏庫確有故障，其溫度已不合於冷藏庫的使用狀態。被告
    另以雙方並未定冷藏庫的溫度等語置辯，惟依兩造前簽訂之
    租賃契約書，第1 行即指出「甲方（即被告）將系爭冷藏庫
    租予乙方（即原告）作為冷凍冷藏貨物之用」（見本院卷第
    24頁），縱然雙方並未約定溫度應維持在攝氏5 度，惟依一
    般冷凍冷藏庫業者均係維持於5 度至10度，方可謂為冷凍。
    是以原告所承租的冷藏庫，因故障致溫度未維持在5 度至10
    度之間，顯認未合於使用狀態，依上開實務見解，出租人即
    被告應有債務不履行之情。
(二)、系爭毛豆是否受有損害？
    原告主張因冷藏庫室溫高達攝氏50度，原告之毛豆種子因高
    溫而燒焦枯萎，根本無法發芽云云。被告則以冷藏庫溫度雖
    較高，惟並未發現毛豆種子有燒焦情形，被告總幹事陳明乾
    隨手拿取數顆毛豆種子試種，亦會發芽等語置辯，經查，系
    爭毛豆行政院農業委員會高雄區農業改良場鑑定後，認75號
    毛豆之發芽率為26％；茶豆之發芽率為61％，此有行政院農
    業委員會高雄區農業改良場95年1 月6 日農高改改字第0953
    000065號函所附之鑑定報告在卷可稽，顯認系爭毛豆的發芽
    率非良好已有受損。被告雖以原告無法證明原本存放的毛豆
    的品質良好，發芽率為百分之百，且所送鑑定的毛豆與原本
    存放的毛豆未必相符等語置辯，惟查，原告出資租用被告的
    冷藏庫，租用當時，無法預知被告的冷藏庫會發生故障，依
    常情而言，不可能存放品質有暇疵的毛豆於租用的冷藏庫內
    ，被告亦無法舉證證明送鑑定的毛豆與原告原本存放的毛豆
    不符之情，自難為有利於其之認定，被告所辯顯不足採。
(三)系爭毛豆如受有損害，被告是否應負賠償責任？賠償金額為何
  ？
(1)、按毛豆之種子若包裝密封後置於低溫於5 至10度，相對濕度
    40至50% 之冷藏庫中，其貯藏期可超過1 年以上仍保有良好
    發芽率，此有依行政院農業委員會高雄區農業改良場函所附
    之毛豆栽培技術第30頁（外放）可稽，是以置放於被告冷藏
    庫之系爭毛豆，發芽率業已受損，依上開說明，顯係因被告
    冷藏庫的溫度未維持在5 至10度間所致。被告雖以契約書第
    5 條約定，「承租期間倉庫內貨品重量之損失，及內裝物有
    否變質，均與甲方無關。」置辯，惟依契約之原意，應指在
    正常運作、搬運、保管之下而言，不包括冷藏庫溫度過高而
    造成貨品燒焦、重量損失與變質之狀況。被告之冷藏庫有不
    合於約定使用狀態，業如前述，本件情狀與前開租賃契約書
    之約定無涉，是以原告因被告的冷藏庫故障，致其存放於其
    中的毛豆受損，其請求被告負損害賠償責任，顯屬有據。
(2)、負損害賠償責任者，除法律另有規定或契約另有訂定外，應
    回復他方損害發生前之原狀。民法第213 條前段定有明文。
    本院勘驗後所量得75號豆有27,556 台斤（16,600 公斤×1.
    66=27,556）、 茶豆有8,366.4 台斤（5,040 公斤×1.66=8
    ,366.4），此有本院勘驗筆在卷可稽（見本院卷第101 頁）
    。是以，被告應回復原狀賠償原告毛豆種子35,922 .4 台斤
    ，若無法回復原狀時，則以毛豆種子市價94年初生產成本價
    格為每台斤42至48元，市場價格為50至72元，此有屏東市農
    會94年11月15日屏市農推字第0940000262號函及行政院農業
    委員會高雄區農業改良場94年11月14日農高改改字第094300
    5028號函（見本院卷第76、77頁）在卷可稽，以市場價格每
    台斤50元計算，參酌本院送請行政院農委會農糧署鑑定後製
    作之「94年參考性室內檢查報告」之發芽率計算（即75號豆
    26％、茶豆61％），可得原告之總損失額為：
    [27,556 × (1-26％)×50]+[8,366.4 × (1-61％)×50]=1
    ,019,572+163, 144.8=1,182,717 （元）（4 捨5 入），原
    告雖以須將存活率因室外氣候因素予以折半計算，惟因室外
    之種植係關乎原告之種植技術，與被告無涉，自不得將此不
    利因素歸由被告負擔。
(3)、損害之發生，被害人與有過失者，法院得減輕賠償金額或免
    除之。民法第217 條定有明文。被告抗辯原告保存方式不正
    確，就毛豆不能發芽之損失，與有過失等語，經查，毛豆種
    子於曬乾且冷涼後，即可包裝貯藏，在貯藏前，必須包裝良
    好，否則即使種子含水量低，但在包裝不良下種子吸收空氣
    中水份使含水量增加，其發芽率也會降低。理想的包裝以鐵
    皮桶密封包封，但此貯藏量有限，大量貯藏者利用PE塑膠袋
    盛裝內置燻蒸劑，外面再套一層PE塑膠袋密封。（見前開毛
    豆栽培技術第30頁），被告抗辯原告的毛豆種子，未依上開
    方式密封等語，原告對此亦不爭執，是以原告既未依上開方
    式密封，其就毛豆發芽率的減損，顯認有可歸責之因素，是
    認被告主張原告與有過失，顯屬有據，本院酌針原告所包裝
    的方式，認其應負百分之20的過失責任。
(4)、系爭毛豆經原告以飼料出售，共計賣得173,360 元，被告雖
    抗辯出售價格偏低，惟以系爭毛豆既曾經過高溫，以一般市
    場機制而言，買受者當會要求減價出售，自無法要求能依市
    場行情出售，故原告以每公斤8.8 元之價格出售，要難謂偏
    低。是以綜上所述，原告所受之損害為1,182,717 元，原告
    應負百分之20過失責任，則得請求被告賠償之損害額為946,
    174 元（1,182,717 ×80%=946,173.6）， 扣除剩餘價值17
    3,360 元，則原告所受損害為772,814 元（946,174-173,36
    0=772,814）。
(5)、綜上所述，原告請求被告給付毛豆種子35,922.4台斤，若無
    法給付時，請求賠償772,814 元，為有理由，逾此範圍之請
    求為無理由，應予駁回。
五、二造陳明願供擔保，聲請假執行及免為假執行之宣告，核無
    不合，爰酌定相當擔保金額准許之。
六、結論：原告之訴一部為有理由，一部無理由，依民事訴訟法
    第78條、第390 條第2 項、第392 條第2 、3 項，判決如主
    文。
中    華    民    國    95    年    4     月    21    日
                  民事第二庭    法  官  吳思怡
正本係照原本作成。
如對判決上訴，須於判決送達後20日內向本院提出上訴狀，其未
表明上訴理由者，應於提出上訴後20日內向本院補提理由書狀（
均須按他造當事人之人數附繕本）。
中    華    民    國    95    年    4     月    21    日
                                書記官  王秋淑


司法院資訊處製作；財團法人民間司法改革基金會備份。
